臺北高等行政法院裁定
　　　　　　　　　　　　　　　　　　 96年度停字第00056號
聲　請　人　甲○○
相　對　人　臺北縣政府
代　表　人　乙○○縣長）住同.
相　對　人　桃園縣政府
代　表　人　丙○○縣長）住同.
上列當事人間因強制拆遷事件，聲請人聲請停止原處分之執行，
本院裁定如下：
    主  文
聲請駁回。
聲請程序費用由聲請人負擔。
    理  由
一、按「於行政訴訟起訴前，如原處分或決定之執行將發生難於
    回復之損害，且有急迫情事者，行政法院亦得依受處分人或
    訴願人之聲請，裁定停止執行。但於公益有重大影響者，不
    在此限。」行政訴訟法第116 條第3 項定有明文。是知依該
    條規定，得聲請法院停止執行者，其客體為「原處分」或「
    原決定」，其主體自與該客體有關聯之原處分之相對人或法
    律上之利害關係人而言。如非原處分之相對人或法律上之利
    害關係人，即不得對之聲請停止執行。故上開條文所謂訴願
    人係指適格之訴願人，即原處分之相對人或法律上的利害關
    係人，此觀訴願法第18條及行政訴訟法第4 條第1 項自明。
二、本件聲請人聲請意旨略謂：
  (一)相對人臺北縣政府於民國（下同）96年3 月16日派出近200
    名警力張貼北府工新字第0960170152號函（下稱系爭函1 ）
    及桃園縣政府於96年3 月10日以府工上字第0960081696號函
    （下稱系爭函2 ），命行政院衛生署樂生療養院（下稱樂生
    療養院）於96年4 月16日前就「臺北都會區大眾捷運系統新
    莊線新莊機廠工程」用地拆除區範圍內之建物自行拆除，並
    對現址所屬相關院民妥為疏處，逾期未拆，將依法強制拆除
    。
  (二)依大眾捷運法第19條規定及行政程序法規定之行政行為應遵
    循必要原則與對人民權利最少損害原則，相對人依大眾捷運
    法第21條強制拆除為對人民權利損害更劇烈且無法回復之行
    政行為，應有對行政機關限制更嚴格之法律拘束力，此方符
    合我國憲法民主國、法治國之國體與相關對居住權等人民基
    本權利保障之意旨。
  (三)文化資產保存法第30條規定：「營建工程及其他開發行為，
    不得破壞古蹟之完整，遮蓋古蹟之外貌或阻塞其觀覽之通道
    ；工程或開發行為進行中，發見具古蹟價值之建造物時，應
    即停止工程或開發行為之進行，並報主管機關處理。」樂生
    療養院現址已由該院前任院長陳宗川提請主管機關為古蹟審
    查認定，復由行政院文化建設委員會於94年間公告暫定古蹟
    ，且由臺北縣政府文化局召開古蹟審查會議認定為「國家重
    大文化資產」，其符合文化資產法所稱「具古蹟價值之建造
    物」無疑。工程開發單位臺北市捷運局依法應主動依職權報
    請文化資產保存機關處理，並在該主管機關處理完竣前，依
    法停止工程或開發行為之進行。
  (四)相對人臺北縣政府、桃園縣政府同為文化資產保存及建築主
    管機關，應依各該法令及行政程序法為行政行為。且系爭工
    程開發單位臺北市捷運局已對外表示將靜待行政院指示後方
    進行後續工程，顯然已無委託上述兩機關依照大眾捷運法進
    行強制拆除之意思。該受委託進行強制拆除之機關於接受委
    託時，依法亦負有審查委託機關之委託事項有無違反法令之
    職責與職權，在明知已有違反文化資產保存法之虞時，對於
    該項委託自有拒絕之權力與義務。故該2 機關未為前項之合
    法性審查與依法拒絕揭受委託執行強制拆除之行政處分行為
    ，即有違反大眾捷運法、文化資產保存法、行政程序法及環
    境基本法之處，應予以撤銷該要求樂生療養院自行拆除之處
    分方屬適法。
  (五)環境基本法第2 條明定：「本法所稱環境，係指影響人類生
    存與發展之各種天然資源及經過人為影響之自然因素總稱，
    包括陽光、空氣、水、土壤、陸地、礦產、森林、野生生物
    、景觀及遊憩、社會經濟、文化、人文史觀、自然遺蹟及自
    然生態系統等。永續發展係指做到滿足當代需求，同時不損
    及後代滿足其需要之發展。」同法第28條規定：「環境資源
    為全體國民世代所有，中央政府應建立環境污染及破壞者付
    費制度，對污染及破壞者徵收污染防治及環境復育費用，以
    維護環境之永續利用。」同法第3 條規定「基於國家長期利
    益，經濟、科技及社會發展均應兼顧環境保護。但經濟科技
    及社會發展對環境有嚴重不良影響或有危害之虞者，應環境
    保護優先。」故文化、人文史蹟等環境資源既然為全體國民
    世代所有，任一國民均為系爭行政處分之利害關係人，有依
    訴願法提起訴願之當事人資格，已經依照訴願法相關規定撰
    具訴願文書，提起訴願在案。
  (六)於行政訴訟起訴前，如原處分或決定之執行將發生難於回復
    之損害，且有急迫情事者，行政法院亦得依受處分人或訴願
    人之聲請，裁定停止執行。但於公益有重大影響者，不在此
    限。行政訴訟法第116 條定有明文。系爭建物乃環境基本法
    及文化資產保存法及相關國際公約所稱之文化資產與環境資
    源，系爭函1 、2 若不停止執行，將對聲請人及國家發生難
    於回復之損害，且依系爭函1 、2 ，相對人臺北縣政府於96
    年4 月16日起即有強制拆除之可能，顯係有急迫情事者。本
    項停止執行符合公共利益，且依96年4 月II日行政院長召集
    相關專家學者會商後，認為對捷運工程影響甚微，並以由行
    政院長指示相關主管機關預前作業，以求不延宕捷運工程之
    進行，而無於公共利益有重大影響之實際情形存在。故在此
    依法聲請停止系爭函1 、2 之執行云云。
三、經查：
  (一)本件聲請人僅係一般人民，並非系爭函1 、2 之相對人，亦
    非樂生療養院之院民，有系爭函1 、2 函件影本在卷可稽。
    聲請人雖主張系爭函侵害聲請人文化資產保存法第30條規定
    之文化資產權，並提起訴願在案云云，然其既非系爭函1、2
    之相對人，是否為利害關係人即值探究。
  (二)聲請人雖援引文化資產保存法第30條及環境基本法第3 條、
    第28條等規定主張其為權利人，惟按文化資產保存法第30條
    係規定：「營建工程及其他開發行為，不得破壞古蹟之完整
    ，遮蓋古蹟之外貌或阻塞其觀覽之通道；工程或開發行為進
    行中，發見具古蹟價值之建造物時，應即停止工程或開發行
    為之進行，並報主管機關處理。」可知該條規定立法目的在
    保護文化古蹟，並非在保護聲請人個人權益，而環境基本法
    第3 條、第28條等規定僅具有政策宣示的作用，亦未賦予聲
    請人具體的權利或法律上利益。故聲請人所稱其個人文化資
    產權受侵害，乃屬法律以外之文化上、經濟上或感情上之利
    益，亦即聲請人主張之權益受害，實係個人之反射利益（即
    公法之反射效果），並非此所稱之法律上利益。易言之，聲
    請人尚無任何法律上利益或權利遭受系爭函1 、2 侵害之情
    事，自難謂係法律上之利害關係人。是故，聲請人縱然對系
    爭函1 、2 提起訴願，亦不符訴願法第18條規定：「自然人
    、法人、非法人之團體或其他受行政處分之相對人及利害關
    係人得提起訴願。」聲請人並非適格訴願人甚明。
四、綜上，本件聲請人並非系爭函1 、2 之相對人，亦非法律上
    利害關係人，縱其對系爭函1 、2 提起訴願，仍非訴願法第
    18條規定之適格訴願人，自非行政訴訟法第116 條第3 項規
    定之適格聲請主體。且聲請人就文化資產保存法第30條規定
    ，僅具反射利益，其權益並無受到侵害，自無難以回復之損
    害可言，聲請人之聲請未符行政訴訟法第116 條第3 項規定
    之要件，其聲請停止執行，不能准許，應予駁回。又聲請人
    上揭聲請無從准許，已如上述，故本院認無再依行政訴訟法
    第116 條第4 項規定徵詢當事人意見之必要，併此敘明。
五、依行政訴訟法第104 條、民事訴訟法第95條、第78條，裁定
    如主文。
中　　華　　民　　國　　96　　年　　5　　 月　　23　　日
                       第四庭審判長法  官　候東昇
                                   法  官  李玉
                                   法  官  陳秀
上為正本係照原本作成。
如不服本裁定，應於送達後10日內向本院提出抗告狀（須按他造
人數附繕本）。
中　　華　　民　　國　　96　　年　　5　　 月　　23　　日
    　　  　　　　　　　    　     書記官  楊子鋒
